ACORDAO-COMPLETO-2427323

ACÓRDÃO 10228/2020 ATA 33/2020 - SEGUNDA CÂMARA

VISTOS, relatados e discutidos estes autos de Tomada de Contas Especial instaurada pelo então Ministério do Desenvolvimento Social, em desfavor do Sr. Luciano Guedes, ex-prefeito de Pau D'Arco/PA, em razão da não comprovação da regular aplicação dos recursos repassados pelo Fundo Nacional de Assistência Social - FNAS, no exercício de 2009.
ACORDAM os Ministros do Tribunal de Contas da União, reunidos em sessão da 2ª Câmara, ante as razões expostas pelo Relator em:
9.1. com fundamento nos arts. 1º, inciso I, 16, inciso III, alínea b e c, 19, caput, e 23, inciso III, da Lei 8.443/1992, julgar irregulares as contas do Sr. Luciano Guedes e do Município de Pau D´Arco/PA, condenando-os, na forma indicada, ao pagamento das quantias a seguir especificadas, atualizadas monetariamente e acrescidas dos juros de mora calculados a partir das datas abaixo explicitadas até a do efetivo recolhimento, com fixação de prazo de quinze dias, a contar da notificação, para comprovar, perante o Tribunal (art. 214, inciso III, alínea a, do Regimento Interno/TCU) , o recolhimento da dívida ao Fundo Nacional de Assistência Social, nos termos da legislação em vigor:
9.1.1. Luciano Guedes:
	Valor Original (R$) 
	Data da ocorrência

	29/12/2009
	2.654,49

	30/12/2009
	4.116,92

	31/12/2009
	16.364,00

	30/12/2009
	5.300,00

	30/12/2009
	9.996,50

	31/12/2009
	15.296,50

	24/08/2009
	2,90

	23/09/2009
	2,90

	14/10/2009
	1,45

	23/11/2009
	1,45

	24/08/2009
	2,9

	23/09/2009
	2,9

	14/10/2009
	1,45

	21/10/2009
	2,9

	23/11/2009
	1,45

	02/12/2009
	1,45

9.1.2. Município de Pau D´Arco:
	Valor Original (R$) 
	Data da ocorrência

	29/12/2009
	3.450,00

	29/12/2009
	13.364,00

9.2. aplicar a multa capitulada no art. 57 da Lei 8.443/1992 ao Sr. Luciano Guedes, no valor de R$ 9.000,00 (nove mil reais) , fixando-lhe o prazo de 15 (quinze) dias, a contar da notificação, para que comprove, perante o Tribunal (art. 214, inciso III, alínea a, do Regimento Interno/TCU) , o recolhimento da referida importância ao Tesouro Nacional, atualizada monetariamente desde a data do presente Acórdão até a do efetivo recolhimento, se for paga após o vencimento, na forma da legislação em vigor;
9.3. autorizar, caso requerido, nos termos do art. 26 da Lei 8.443/1992 c/c o art. 217 do Regimento Interno/TCU, o parcelamento das dívidas em até 36 (trinta e seis) parcelas mensais e sucessivas, sobre as quais incidirão os correspondentes acréscimos legais (débito: atualização monetária e juros de mora; multa: atualização monetária) , esclarecendo aos responsáveis que a falta de pagamento de qualquer parcela importará no vencimento antecipado do saldo devedor, sem prejuízo das demais medidas legais;
	9.4. autorizar, desde logo, a teor do art. 28, inciso II, da Lei 8.443/1992, a cobrança judicial das dívidas, caso não atendidas as notificações;
9.5. encaminhar cópia deste Acórdão à Procuradoria da República no Estado do Pará, consoante previsto no art. 209, § 7º, do Regimento Interno/TCU, assim como à Secretaria Especial do Desenvolvimento Social, para ciência.

Tomada de Contas Especial instaurada em razão da não comprovação da regular aplicação dos recursos repassados pelo Fundo Nacional de Assistência Social, no exercício de 2009, ao Município de Pau D´Arco/PA.

Segunda Câmara

Município de Pau D'Arco/PA.

3. Responsáveis: Luciano Guedes (XXX.309.626-XX) e Município de Pau D'Arco/PA (34.671.016/0001-48).

13.1. Ministros presentes: Ana Arraes (Presidente), Augusto Nardes, Aroldo Cedraz e Raimundo Carreiro.
13.2. Ministros-Substitutos presentes: Marcos Bemquerer Costa (Relator) e André Luís de Carvalho.

MARCOS BEMQUERER

Trata-se da Tomada de Contas Especial - TCE instaurada pelo então Ministério do Desenvolvimento Social - MDS (atualmente, Secretaria Especial do Desenvolvimento Social/ Ministério da Cidadania) , em desfavor do Sr. Luciano Guedes, prefeito de Pau D'Arco/PA na gestão 2009/2012, em razão da não comprovação da regular aplicação dos recursos repassados pelo Fundo Nacional de Assistência Social - FNAS, no exercício de 2009, na modalidade fundo a fundo, à conta dos Programas de Proteção Social Básica - PSB e Proteção Social Especial - PSE, envolvendo as ações dos Pisos Básicos Fixo - PBF, de Transição - PBT, Variável I - Projovem Adolescente e do Piso Variável de Média Complexidade - PETI/PVMC.
2.	Transcrevo a seguir, com ajustes de forma, o histórico processual e o exame empreendido pela Secretaria de Controle Externo de Tomada de Contas Especial - Secex-TCE, à peça 67:
"HISTÓRICO
2.	Em 16/2/2018, com fundamento na IN/TCU 71/2012, alterada pela IN/TCU 76/2016 e DN/TCU 155/2016, o Secretário Nacional de Assistência Social Adjunto autorizou a instauração da tomada de contas especial (peça 31) . O processo foi registrado no sistema e-TCE com o número 887/2018.
3.	Os recursos repassados pelo Fundo Nacional de Assistência Social ao Município de Pau D'Arco/PA, no período de 6/9/2009 a 30/12/2009, na modalidade fundo a fundo, foram fiscalizados pela Controladoria Geral da União, no âmbito do 30º Sorteio do Projeto de Fiscalização a Partir do Sorteios Públicos - Sorteio de Unidades da Federação, conforme Relatório de Fiscalização 01514 (peça 5) .
4.	O fundamento para a instauração da Tomada de Contas Especial, conforme consignado na matriz de responsabilização elaborada pelo tomador de contas, foi a constatação das seguintes irregularidades: 
[a) não apresentação dos documentos solicitados, tais como: notas de empenho, notas fiscais, cópias de cheques, extratos bancários, relação de pagamento, afim de verificar a aplicação dos recursos federais;
b) aquisições de Notebook e de Materiais de Construção para reformas do Centro de Referência de Assistência Social - CRAS, com recursos do Piso Básico Fixo - PBF, as quais se configuram em despesas inelegíveis; 
c) pagamento de tarifas bancárias (PVMC. C/C/ 22.408-1 e os do PBF. C/C: 19.077-2) .]
5.	O responsável arrolado na fase interna foi devidamente comunicado e, diante da ausência de justificativas suficientes para elidir as irregularidades e da não devolução dos recursos, instaurou-se a tomada de contas especial.
6.	No relatório (peça 46) , o tomador de contas concluiu que o prejuízo importaria no valor atualizado sem juros em 5/11/2019 de R$ 122.732,54, imputando-se a responsabilidade a Luciano Guedes, Prefeito de Pau D'Arco/PA (Gestão 2009/2012) , no período de 1º/1/2009 a 31/12/2009, na condição de gestor dos recursos. 
7.	Em 20/9/2019, a Controladoria-Geral da União emitiu o relatório de auditoria (peça 47) , em concordância com o relatório do tomador de contas. O certificado de auditoria e o parecer do dirigente do órgão de controle interno concluíram pela irregularidade das presentes contas (peças 48 e 49) .
8.	Em 1º/10/2019, o ministro responsável pela área atestou haver tomado conhecimento das conclusões contidas no relatório e no certificado de auditoria, bem como do parecer conclusivo do dirigente do órgão de controle interno, manifestando-se pela irregularidade das contas, e determinou o encaminhamento do processo ao Tribunal de Contas da União (peça 50) .
9.	Na instrução inicial (peça 53) , analisando-se os documentos nos autos, concluiu-se pela inclusão da Prefeitura de Pau D'Arco/PA no rol de responsáveis, uma vez que foram constatadas evidências de que referido ente federado tenha se beneficiado com o dano causado aos cofres da União. Deste modo, verificou-se a necessidade de realização de citação para as irregularidades abaixo: 
9.1.	Irregularidade 1: ausência parcial da documentação de prestação de contas (...) 
9.1.1.	Evidências da irregularidade: documentos técnicos presentes nas peças 5, 11, 22, 30 e 31.
9.1.2.	Normas infringidas: Portaria MDS 96, de 26 de março de 2009, bem como fundamento análogo a alínea h do § 1º do Inciso II do artigo 63 da Portaria Interministerial 127, de 29 de maio de 2016.
9.2.	Débitos relacionados ao responsável Luciano Guedes (CPF: XXX.309.626-XX) :
	Data de ocorrência
	Valor histórico (R$) 

	29/12/2009
	2.654,49

	30/12/2009
	4.116,92

	31/12/2009
	16.364,00

	30/12/2009
	5.300,00

	30/12/2009
	9.996,50

	31/12/2009
	15.296,50

	24/8/2009
	2,90

	23/9/2009
	2,90

	14/10/2009
	1,45

	23/11/2009
	1,45

	24/8/2009
	2,90

	23/9/2009
	2,90

	14/10/2009
	1,45

	21/10/2009
	2,90

	23/11/2009
	1,45

	2/12/2009
	1,45

9.2.1.	Cofre credor: Fundo Nacional de Assistência Social.
9.2.2.	Responsável: Luciano Guedes (CPF: XXX.309.626-XX) .
9.2.2.1.	Conduta: deixou de apresentar a documentação solicitada, tais como: notas de empenho, notas fiscais, cópias de cheques, extratos bancários, relação de pagamento, a fim de verificar a aplicação dos recursos federais, dos recursos repassados ao Município de Pau D'Arco/PA, devido à ausência de comprovação dos gastos. Ausência de comprovação de despesas dos recursos do PVMC. C/C/ 22.408-1 E os do PBF. C/C: 19.077-2, referente as irregularidades identificadas por meio do Relatório de Fiscalização da CGU - item 6.1.9.
9.2.2.2.	Nexo de causalidade: a apresentação incompleta da documentação da prestação de contas impediu a comprovação da regular aplicação dos recursos federais repassados, no âmbito do instrumento em questão, resultando em presunção de dano ao erário.
9.2.2.3.	Culpabilidade: não há excludentes de ilicitude, de culpabilidade e de punibilidade; é razoável supor que o responsável tinha consciência da ilicitude de sua conduta; era exigível conduta diversa da praticada, qual seja, apresentar a prestação de contas contendo todos os documentos necessários à comprovação da regular aplicação dos recursos federais repassados, conforme estabelecido nas normas aplicáveis. 
10.	Encaminhamento: citação.
10.1.	Irregularidade 2: desvio de finalidade na aplicação dos recursos em benefício do ente federado - foram constatadas aquisições de Notebook e de Materiais de Construção para reformas do CRAS, com recursos do PBF, as quais se configuram em despesas inelegíveis. 
10.1.1.	Evidências da irregularidade: documentos técnicos presentes nas peças 30, 31, 22 e 11.
10.1.2.	Normas infringidas: Portaria MDS Portaria MDS nº 96, de 26 de março de 2009, bem como fundamento análogo a alínea 'b' do § 1º do Inciso II do artigo 63 da Portaria Interministerial nº 127, de 29 de maio de 2008.
10.2.	Débitos relacionados ao responsável Município de Pau D'arco/PA (CNPJ: 34.671.016/0001-48) :
	Data de ocorrência
	Valor histórico (R$) 

	29/12/2009
	3.450,00

	29/12/2009
	13.364,00

10.2.1.	Cofre credor: Fundo Nacional de Assistência Social
10.2.2.	Responsável: Município de Pau D'arco/PA (CNPJ: 34.671.016/0001-48) .
10.2.2.1.	Conduta: beneficiar-se indevidamente de recursos federais para realização de ações específicas, no âmbito do instrumento em questão, cuja finalidade foi desvirtuada em prol do ente federado.
10.2.2.2.	Nexo de causalidade: O benefício indevido dos recursos federais resultou no desvio de finalidade na aplicação dos recursos do instrumento.
 (...) 
11.	Encaminhamento: citação.
12.	Apesar de o tomador de contas não haver incluído a Prefeitura de Pau D'Arco/PA como responsável neste processo, após análise realizada sobre a documentação acostada aos autos, concluiu-se que (...) há evidências de que tenha tido participação [desse ente] nas irregularidades aqui verificadas.
13.	Em cumprimento ao pronunciamento da unidade (peça 55) , foram efetuadas citações dos responsáveis, nos moldes adiante:
a)	 Luciano Guedes - promovida a citação do responsável, conforme delineado adiante:
	Comunicação: Ofício 13866/2019 - Seproc (peça 58) 
Data da Expedição: 12/12/2019
Data da Ciência: 20/12/2019 (peça 60) 
Nome Recebedor: Maria de Jesus G. de Cerqueira
Observação: Ofício enviado para o endereço do responsável, conforme pesquisa de endereço no sistema da Receita Federal.
Fim do prazo para a defesa: 4/1/2020
	
b)	 Prefeitura Municipal de Pau D'Arco/PA - promovida a citação do responsável, conforme delineado adiante:
	Comunicação: Ofício 13867/2019 - Seproc (peça 57) 
Data da Expedição: 12/12/2019
Data da Ciência: 23/12/2019 (peça 59) 
Nome Recebedor: Francisco das Chagas Alves Nunes
Observação: Ofício enviado para o endereço do responsável, conforme pesquisa de endereço no sistema da Receita Federal.
Fim do prazo para a defesa: 7/1/2020
	
	Comunicação: Ofício 3459/2020 - Seproc (peça 64) 
Data da Expedição: 19/2/2020
Data da Ciência: 3/3/2020 (peça 65) 
Nome Recebedor: Leozany S. Pereira
Observação: Ofício enviado para o endereço do responsável, conforme pesquisa de endereço no sistema da Receita Federal.
Fim do prazo para a defesa: 18/3/2020
	
14.	Conforme Despacho de Conclusão das Comunicações Processuais (peça 66) , as providências inerentes às comunicações processuais foram concluídas. 
15.	Transcorrido o prazo regimental, os responsáveis Luciano Guedes e Prefeitura Municipal de Pau D'Arco/PA permaneceram silentes, devendo ser considerados revéis, nos termos do art. 12, §3º, da Lei 8.443/1992.
ANÁLISE DOS PRESSUPOSTOS DE PROCEDIBILIDADE DA IN/TCU 71/2012
Apreciação do Prejuízo ao Contraditório e Ampla Defesa
16.		Verifica-se que não houve o transcurso de mais de dez anos desde o fato gerador sem que tenha havido a notificação dos responsáveis pela autoridade administrativa federal competente (art. 6º, inciso II, c/c art. 19 da IN/TCU 71/2012, modificada pela IN/TCU 76/2016) , uma vez que o fato gerador da irregularidade sancionada ocorreu em 31/12/2009, e o (...) Sr. 	Luciano Guedes [foi notificado], por meio do ofício acostado à peça 6, recebido em 28/3/2011, conforme AR (peça 7) . A Prefeitura Municipal de Pau D'Arco/PA não notificada na fase interna.
Valor de Constituição da TCE 	
17.	Verifica-se, ainda, que o valor atualizado do débito apurado (sem juros) em 1º/1/2017 é de R$ 112.112,60, portanto superior ao limite mínimo de R$ 100.000,00, na forma estabelecida conforme os arts. 6º, inciso I, e 19 da IN/TCU 71/2012, modificada pela IN/TCU 76/2016. 
OUTROS PROCESSOS/DÉBITOS NOS SISTEMAS DO TCU COM OS MESMOS RESPONSÁVEIS
18.	Informa-se que foi encontrado processo no Tribunal com os mesmos responsáveis:
	Responsável
	Processos

	Luciano Guedes
	Processo 005.924/2019-7 [TCE, aberto, 'TCE instaurada pela Secretaria Especial do Desenvolvimento Social em razão de omissão no dever de prestar contas, para atendimento ao Programa Nacional de Alimentação Escolar (PNAE) , exercício 2012, função EDUCACAO (nº da TCE no sistema: 1097/2018) ']
Processo 033.339/2019-8 [TCE, aberto, 'Tomada de Contas Especial instaurado pela Secretaria Especial do Desenvolvimento Social/Ministério da Educação, em razão da impugnação parcial de despesas realizadas com os recursos repassados ao Município de Pau D'Arco/PA, na modalidade fundo a fundo, à conta do Programa Nacional de Alimentação Escolar (PNAE) , no exercício de 2009, e da omissão no dever de prestar contas do Programa Nacional de Alimentação Escolar - PNAE (Processo 23034.016282/2018-11) ']
Processo 013.288/2015-6 [TCE, encerrado, 'Convênio nº 709831/2009 (Siafi 709831) . Objeto: 'Recuperação de 35 km estradas vicinais na zona rural do município'']

19.	A tomada de contas especial está, assim, devidamente constituída e em condição de ser instruída.
EXAME TÉCNICO
Da validade das notificações:
20.	Preliminarmente, cumpre tecer breves considerações sobre a forma como são realizadas as comunicações processuais no TCU. A esse respeito, destacam-se o art. 179, do Regimento Interno do TCU (Resolução 155, de 4/12/2002) e o art. 4º, inciso III, § 1º, da Resolução TCU 170, de 30 de junho de 2004 (...) 
21.	(...) a validade da citação via postal não depende de que o aviso de recebimento seja assinado pelo próprio destinatário da comunicação, o que dispensa, no caso em tela, a entrega do AR em 'mãos próprias'. A exigência da norma é no sentido de o Tribunal verificar se a correspondência foi entregue no endereço correto, residindo aqui a necessidade de certeza inequívoca. 
22.	Não é outra a orientação da jurisprudência do TCU, conforme se verifica dos julgados a seguir transcritos:
'São válidas as comunicações processuais entregues, mediante carta registrada, no endereço correto do responsável, não havendo necessidade de que o recebimento seja feito por ele próprio' (Acórdão 3648/2013-TCU-Segunda Câmara, Relator Ministro José Jorge) ;
'É prescindível a entrega pessoal das comunicações pelo TCU, razão pela qual não há necessidade de que o aviso de recebimento seja assinado pelo próprio destinatário. Entregandose a correspondência no endereço correto do destinatário, presume-se o recebimento da citação.' (Acórdão 1019/2008-TCU-Plenário, Relator Ministro Benjamin Zymler) ;
'As comunicações do TCU, inclusive as citações, deverão ser realizadas mediante Aviso de Recebimento - AR, via Empresa Brasileira de Correios e Telégrafos, bastando para sua validade que se demonstre que a correspondência foi entregue no endereço correto.' (Acórdão 1526/2007-TCU-Plenário, Relator Ministro Aroldo Cedraz) .
23.	A validade do critério de comunicação processual do TCU foi referendada pelo Supremo Tribunal Federal, nos termos do julgamento do MS-AgR 25.816/DF, por meio do qual se afirmou a desnecessidade da ciência pessoal do interessado, entendendo-se suficiente a comprovação da entrega do 'AR' no endereço do destinatário (...) . 
Da revelia dos responsáveis Luciano Guedes e Prefeitura Municipal de Pau D'Arco/PA
24.	No caso vertente, a citação dos responsáveis se deu em endereços provenientes da base de CPFs da Receita Federal, em sistema custodiado pelo TCU. A entrega dos ofícios citatórios nesses endereços ficou comprovada.
25.	Nos processos do TCU, a revelia não leva à presunção de que seriam verdadeiras todas as imputações levantadas contra os responsáveis, diferentemente do que ocorre no processo civil, em que a revelia do réu opera a presunção da verdade dos fatos narrados pelo autor (Acórdão 1009/2018-TCU-Plenário, Relator: Ministro Bruno Dantas; 2.369/2013-TCU-Plenário, Relator: Ministro Benjamin Zymler e 2.449/2013-TCU-Plenário, Relator: Ministro Benjamin Zymler) . Dessa forma, a avaliação da responsabilidade do agente não pode prescindir da prova existente no processo ou para ele carreada. 
26.	Ao não apresentar sua defesa, os responsáveis deixaram de produzir prova da regular aplicação dos recursos sob sua responsabilidade, em afronta às normas que impõem aos gestores públicos a obrigação legal de, sempre que demandados pelos órgãos de controle, apresentar os documentos que demonstrem a correta utilização das verbas públicas, a exemplo do contido no art. 93 do Decreto-Lei 200/1967: 'Quem quer que utilize dinheiros públicos terá de justificar seu bom e regular emprego na conformidade das leis, regulamentos e normas emanadas das autoridades administrativas competentes.' 
27.	Mesmo as alegações de defesa não sendo apresentadas, considerando o princípio da verdade real que rege esta Corte, procurou-se buscar, em manifestações dos responsáveis na fase interna desta Tomada de Contas Especial, se havia algum argumento que pudesse ser aproveitado a seu favor. Contudo, não foi encontrado nenhum argumento apresentado pelos responsáveis.
28.	Em se tratando de processo em que a parte interessada não se manifestou acerca das irregularidades imputadas, não há elementos para que se possa efetivamente aferir e reconhecer a ocorrência de boa-fé na conduta dos responsáveis, podendo este Tribunal, desde logo, proferir o julgamento de mérito pela irregularidade das contas, conforme os termos dos §§ 2º e 6º do art. 202 do Regimento Interno do TCU. (Acórdão 2064/2011-TCU-Primeira Câmara (relator: Ubiratan Aguiar) , 6.182/2011-TCU-1ª Câmara (relator: Weber de Oliveira) , 4.072/2010-TCU-1ª Câmara (Relator: Valmir Campelo) , 1.189/2009-TCU-1ª Câmara (Relator: Marcos Bemquerer) , 731/2008-TCU-Plenário (Relator: Aroldo Cedraz) .
29.	Dessa forma, os responsáveis Luciano Guedes e Prefeitura Municipal de Pau D'Arco/PA devem ser considerados revéis, nos termos do art. 12, §3º, da Lei 8.443/1992, devendo as contas serem julgadas irregulares, condenando-os ao débito apurado.
30.	Registre-se que mesmo os entes da federação gozando da presunção de boa-fé, a jurisprudência dominante deste TCU preconiza que diante da revelia, prescinde a concessão de novo e improrrogável prazo para o recolhimento do débito, devendo as contas serem julgadas desde logo (Acórdão 5442/2017-TCU-Segunda Câmara, 4.217/2014-Segunda Câmara,  2.848/2019-Segunda Câmara, todos da Relatoria do  Ministro Substituto Marcos Bemquerer; 1.233/2018-Plenário, Relator Ministro José Múcio Monteiro, 5.272/2019-Segunda Câmara, Relator Raimundo Carreiro) .
Prescrição da Pretensão Punitiva
31.	Vale ressaltar que a pretensão punitiva do TCU, conforme Acórdão 1441/2016-TCU-Plenário, Relator: Benjamin Zymler, que uniformizou a jurisprudência acerca dessa questão, subordina-se ao prazo geral de prescrição indicado no art. 205 do Código Civil, que é de dez anos, contado da data de ocorrência da irregularidade sancionada, nos termos do art. 189 do Código Civil, sendo este prazo interrompido pelo ato que ordenar a citação, a audiência ou a oitiva dos responsáveis.
32.	No caso em exame, não ocorreu a prescrição, uma vez que a irregularidade sancionada ocorreu em 31/12/2009, e o ato de ordenação da citação ocorreu em 8/11/2019.
CONCLUSÃO
33.	Em face da análise promovida na seção 'Exame Técnico', verifica-se que os responsáveis Luciano Guedes e Prefeitura Municipal de Pau D'Arco/PA não lograram comprovar a boa e regular aplicação dos recursos, instados a se manifestar, optaram pelo silêncio, configurando a revelia, nos termos do §3º, do art. 12, da Lei 8.443/1992. Ademais, inexistem nos autos elementos que demonstrem a boa-fé dos responsáveis ou a ocorrência de outras excludentes de culpabilidade.
34.	Vale ressaltar que a jurisprudência pacífica nesta Corte é no sentido da imprescritibilidade das ações de ressarcimento ao erário (Súmula TCU 282) . Dessa forma, identificado dano ao erário, devese instaurar e julgar o processo de tomada de contas especial para responsabilizar seus agentes causadores, respeitando o direito ao contraditório e à ampla defesa, independentemente de quando ocorreram os atos impugnados.
35.	Verifica-se também que não houve a prescrição da pretensão punitiva, conforme análise já realizada.
36.	Tendo em vista que não constam dos autos elementos que permitam reconhecer a boa-fé dos responsáveis, sugere-se que as suas contas sejam julgadas irregulares, nos termos do art. 202, § 6º, do Regimento Interno do TCU, com a imputação do débito atualizado monetariamente e acrescido de juros de mora, nos termos do art. 202, §1º do Regimento Interno do TCU, descontado o valor eventualmente recolhido.
37.	Em que pese os entes da federação gozarem da presunção de boa-fé, a jurisprudência dominante deste TCU preconiza que diante da revelia, prescinde a concessão de novo e improrrogável prazo para o recolhimento do débito, devendo as contas serem julgadas desde logo (Acórdão 5442/2017-TCU-Segunda Câmara, 4.217/2014-Segunda Câmara,  2.848/2019-Segunda Câmara, todos da Relatoria do  Ministro Substituto Marcos Bemquerer; 1.233/2018-Plenário, Relator Ministro José Múcio Monteiro, 5272/2019-Segunda Câmara, Relator Raimundo Carreiro) .
38.	Por fim, como não houve elementos que pudessem modificar o entendimento acerca das irregularidades em apuração, mantém-se a matriz de responsabilização presente na peça 52."
3.	Nessas condições, a Unidade Técnica, em pareceres uniformes, ofereceu a seguinte proposta de encaminhamento (peças 67 a 69) :
3.1. considerar revéis o Sr. Luciano Guedes e o Município de Pau D'Arco/PA;
3.2. com fundamento nos arts. 1º, inciso I, 16, inciso III, alíneas b e c, 19, caput, e 23, inciso III, da Lei 8.443/1992, e nos arts. 1º, inciso I, 209, inciso III, 210 e 214, inciso III, do Regimento Interno/TCU, julgar irregulares as contas do Sr. Luciano Guedes e do Município de Pau D'Arco/PA, e condená-los ao pagamento das quantias abaixo especificadas:
3.2.1. Sr. Luciano Guedes
	Data de ocorrência
	Valor histórico (R$) 

	29/12/2009
	2.654,49

	30/12/2009
	4.116,92

	31/12/2009
	16.364,00

	30/12/2009
	5.300,00

	30/12/2009
	9.996,50

	31/12/2009
	15.296,50

	24/8/2009
	2,90

	23/9/2009
	2,90

	14/10/2009
	1,45

	23/11/2009
	1,45

	24/8/2009
	2,90

	23/9/2009
	2,90

	14/10/2009
	1,45

	21/10/2009
	2,90

	23/11/2009
	1,45

	2/12/2009
	1,45

3.2.1. Município de Pau D'Arco/PA
	Data de ocorrência
	Valor histórico (R$) 

	29/12/2009
	3.450,00

	29/12/2009
	13.364,00

3.3. aplicar ao ex-prefeito a multa prevista no art. 57 da Lei 8.443/1992 c/c o art. 267 do Regimento Interno/TCU;
3.4. autorizar a cobrança judicial da dívida, caso não atendida a notificação, nos termos do art. 28, inciso II, da Lei 8.443/1992;
3.5. autorizar, desde logo, com fundamento no art. 28, inciso I, da Lei 8.443/1992 c/c o art. 217, §§ 1º e 2º, do Regimento Interno do TCU, caso seja do interesse do responsável, o parcelamento da dívida em até 36 parcelas;
3.6. enviar cópia da deliberação a ser adotada, bem como do Relatório e do Voto que a fundamentarem, à Procuradoria da República no Estado do Pará, nos termos do art. 16, § 3º, da Lei 8.443/1992;
3.7. enviar cópia do acórdão que vier a ser proferido à Secretaria Especial do Desenvolvimento Social e aos responsáveis, para ciência.
4.	O Ministério Público junto a este Tribunal, representado neste feito pelo Procurador Marinus Eduardo De Vries Marsico, concorda com o encaminhamento sugerido pela Unidade Técnica, porém, apresenta a seguinte ressalva (peça 70) :
"os débitos de responsabilidade do Sr. Luciano Guedes (peça 67, p. 9, item 39-b) cuja data de ocorrência seja anterior a 8/11/2009 não devem ser considerados para fins de dosimetria da multa sugerida no item 39-c (peça 67, p. 10) , haja vista que, como o ato que ordenou a citação ocorreu em 8/11/2019 (peça 55) , ocorreu a prescrição da pretensão punitiva em relação a esses débitos."
	É o Relatório.

não há.

Procurador Marinus Eduardo De Vries Marsico.

TOMADA DE CONTAS ESPECIAL. FUNDO NACIONAL DE ASSISTÊNCIA SOCIAL. IMPUGNAÇÃO PARCIAL DAS DESPESAS. NÃO COMPROVAÇÃO DA BOA E REGULAR APLICAÇÃO DOS RECURSOS REPASSADOS. DESVIO DE FINALIDADE. REVELIA DO EX-PREFEITO E DA MUNICIPALIDADE. CONTAS IRREGULARES. DÉBITO AOS RESPONSÁVEIS. MULTA AO EX-GESTOR.

TOMADA DE CONTAS ESPECIAL (TCE)

Secretaria de Controle Externo de Tomada de Contas Especial - Secex/TCE.

Em apreciação a Tomada de Contas Especial - TCE instaurada pelo então Ministério do Desenvolvimento Social - MDS (atualmente, Secretaria Especial do Desenvolvimento Social/ Ministério da Cidadania) , em desfavor do Sr. Luciano Guedes, prefeito de Pau D'Arco/PA na gestão 2009/2012, em razão da não comprovação da regular aplicação dos recursos repassados pelo Fundo Nacional de Assistência Social - FNAS, no exercício de 2009, na modalidade fundo a fundo, à conta dos Programas de Proteção Social Básica - PSB e Proteção Social Especial - PSE, envolvendo as ações dos Pisos Básicos Fixo - PBF, de Transição - PBT, Variável I - Projovem Adolescente e do Piso Variável de Média Complexidade - PETI/PVMC.
2.	Para a consecução dos objetivos dos mencionados programas, foram transferidos pelo FNAS à municipalidade, em 2009, R$ 144.485,50.
3.	Embora o gestor tenha enviado o Demonstrativo Sintético de Execução Físico-Financeira, por meio do SUASWeb, o então Ministério do Desenvolvimento Social analisou a execução física e financeira dos referidos programas, motivado especialmente pela constatação de irregularidades pela Controladoria Geral da União - CGU, consignadas no Relatório de Fiscalização 01514 (item 6.1.9) , referente ao 30º Sorteio daquele órgão de controle interno do Governo Federal (peça 5) , e identificou as seguintes ocorrências: 
a) não apresentação dos documentos solicitados, tais como: notas de empenho, notas fiscais, cópias de cheques, extratos bancários, relação de pagamento, afim de verificar a aplicação dos recursos federais;
b) aquisições de Notebook e de Materiais de Construção para reformas do Centro de Referência de Assistência Social - CRAS, com recursos do Piso Básico Fixo - PBF, as quais não se enquadrariam como despesas elegíveis; 
c) pagamento de tarifas bancárias (do PVMC e do PBF) .
4.	 Neste Tribunal, foi promovida a citação do Sr. Luciano Guedes, pelo dano de R$ 53.750,16 (valor histórico) , ante a ausência de parte da documentação para a prestação de contas (notas de empenho, notas fiscais, cópias de cheques extratos bancários, relação de pagamento) , bem como do Município de Pau D'arco/PA, pelo montante de R$ 16.814,00, em razão de desvio de finalidade na aplicação dos recursos, visto que foi utilizada indevidamente verba do PBF para a aquisição de Notebook e de Materiais de Construção para reformas do CRAS.
5.	Observo que não foi imputado débito ao ex-gestor ou à municipalidade em razão do pagamento de tarifas bancárias (item 3.c, acima) , no total de R$ 36,25, com base na mesma linha do decidido nos Acórdão 912/2014-TCU-Plenário, 6.197/2016-TCU-1ª Câmara, 4.661/2017-TCU-1ª Câmara, todos da relatoria do Ministro Benjamin Zymler, e no Acórdão 7596/2017-TCU-Segunda Câmara, da relatoria do Ministro Augusto Nardes.
6.	Devidamente notificados (peças 57-60, 64-65) , nos endereços constantes na base de dados do Cadastro de Pessoas Físicas da Receita Federal do Brasil, apenas o ex-prefeito se manifestou nos autos, com pedido de prorrogação de prazo para apresentar defesa (peça 61) , contudo, mesmo tendo-lhe sido concedido mais trinta dias para tanto (peça 62) , deixou transcorrer in albis o prazo que lhe foi conferido, sem recolher o débito quantificado no processo e sem oferecer defesa a esta Corte.
7.	Nesse contexto, os responsáveis devem ser considerados revéis, dando-se prosseguimento ao processo, conforme previsto no art. 12, § 3º, da Lei 8.443/1992.
8.	A Secex-TCE sugere, em síntese, a irregularidade das contas do ex-gestor e do município citados, a condenação de ambos ao recolhimento integral da dívida atribuída a cada um, assim como a aplicação da multa do art. 57 da Lei 8.443/1992 ao ex-prefeito. O representante do Ministério Público junto a este Tribunal, Procurador Marinus Eduardo De Vries Marsico, apesar de concordar com esse encaminhamento, ressalta que não devem ser consideradas para fins de dosimetria da multa as irregularidades ocorridas antes de 8/11/2009, tendo em vista a data da ordenação da citação, em 8/11/2019 (peça 55) .
9.	Manifesto, no essencial, minha anuência com as proposições emanadas pelas instâncias técnicas deste Tribunal, cujas conclusões acolho como razões de decidir, especialmente pela ausência de comprovação da boa e regular aplicação dos montantes transferidos ao Município de Pau D'Arco/PA, no exercício de 2009.
10.	De início, cabe ressaltar que a imposição de prestar contas e de comprovar a boa e regular aplicação dos recursos federais recebidos decorre do ordenamento jurídico, notadamente do bloco normativo composto pelas disposições dos arts. 70, parágrafo único, da Constituição Federal, 93 do Decreto-lei 200/1967 e 66 do Decreto 93.872/1986. Ou seja, é ônus do gestor público aplicar os recursos financeiros na finalidade acordada, além de oferecer documentação que demonstre, de forma efetiva, os gastos efetuados e o nexo de causalidade entre a verba federal recebida e as despesas realizadas, o que não ocorreu nestes autos.
11.	Como mencionado acima, embora tenham sido requeridos, não foram enviados documentos essenciais para a prestação de contas dos recursos repassados, tais como notas de empenho, notas fiscais, cópias de cheques, extratos bancários e relação de pagamento.
12.	Considerando que, tanto na fase interna desta TCE quanto após a citação promovida por este Tribunal, o ex-gestor não logrou êxito em apresentar ao então MDS tampouco a este Tribunal documentação idônea que demonstrasse, de forma cabal, a correta destinação da verba repassada, não há elementos para que se conclua pela boa e regular aplicação dos recursos públicos recebidos pelo município.
13.	Diante do exposto e da revelia do responsável que esteve à frente da prefeitura de Pau D'Arco/PA à época da gestão dos recursos ora reclamados, as contas do Sr. Luciano Guedes devem ser julgadas irregulares, condenando-o ao pagamento do débito apurado.
14.	Em razão da gravidade da falta constatada e da reprovabilidade da sua conduta, deve-se aplicar a ele a multa proporcional ao dano prevista no art. 57 da Lei 8.443/1992.
15.	Considero importante destacar que, para fins de aplicação e dosimetria da multa, não se deve tomar as datas dos repasses para início da contagem do prazo prescricional, tendo em vista que as irregularidades imputadas ao ex-alcaide dizem respeito à falta de demonstração do correto emprego dos valores públicos transferidos nas ações PBF e PVMC.
16.	Nas situações de não comprovação da regular aplicação de recursos repassados mediante convênios ou instrumentos similares, a data limite para a entrega da prestação de contas final ou a data da efetiva entrega antecipada assinala o marco inicial da contagem do prazo de prescrição da pretensão punitiva do TCU (v.g.: Acórdão 5130/2017-TCU-Primeira Câmara, rel. Min. Bruno Dantas; Acórdão 2278/2019-TCU-Primeira Câmara, rel. Min. Subst. Augusto Sherman Cavalcanti; Acórdão 10145/2017-TCU-Segunda Câmara, de minha relatoria; Acórdão 3749/2018-TCU-Segunda Câmara, rel. Min. Ana Arraes) . Nesse sentido, eis o excerto do voto condutor do mencionado Acórdão 2278/2019-TCU-Primeira Câmara:
"11. No que se refere à  prescrição  da  pretensão  punitiva,  também acolho a proposta do Parquet especial, no sentido de que a data limite para entrega da prestação de contas final deve determinar, no presente caso, o marco inicial da contagem do referido prazo.
12. Tal entendimento vem sendo firmado nesta Corte, a partir de raciocínio constante do Acórdão 5130/2017-TCU-Primeira Câmara, relatado pelo e. Ministro Bruno Dantas, que examinou caso de não atingimento dos objetivos do convênio, in verbis:
'22. Ademais, tem-se que o dies a quo do prazo prescricional deve observar a actio nata, isto é, iniciar-se quando o interessado tem possibilidade de conhecer o prejuízo causado, entendendo-se como interessado o Estado, na condição de titular do direito punitivo, do qual o Tribunal funciona apenas como um agente executor.
23. Considerando que a irregularidade motivadora do julgamento das contas, da imputação em débito e da cominação de multa diz respeito não à aplicação dos recursos financeiros em si, mas ao não atingimento dos objetivos do convênio, entendo que a data da ocorrência para fins de contagem do início do lapso prescricional corresponde ao fim do prazo para prestação de contas do convênio, momento em que se conclui o ajuste em sua última etapa, e quando o estado deve começar a agir para defender seus interesses, se for o caso. Nessa linha, cito os Acórdão 2415/2017-TCU-Primeira Câmara e 1.628/2017-2ª Câmara'. (g.n.) 
13. Entendo que este raciocínio também deve ser aplicado diante da não comprovação da regular aplicação dos recursos públicos, assim como consignado no Acórdão 3749/2018-TCU-Segunda Câmara. Em ambos os casos, ausência de comprovação ou não atingimento dos objetivos do convênio ou termo de parceria, face à sistemática de tais avenças, o Estado somente tem a possibilidade de conhecer o prejuízo a partir da data-limite para a entrega da prestação de contas final ou a de sua apresentação antecipada.
14. A meu ver, somente a partir deste marco poderia ser aferida a inércia do Estado quanto à defesa de seus interesses. Raciocínio semelhante foi adotado no Acórdão 2154/2018-TCU-Plenário. Embora examinando objeto diverso, o Plenário desta Casa considerou o brocardo latino contra non valentem agere nulla currit praescriptio e esposou entendimento de que o marco temporal inicial, dies a quo, da contagem do prazo prescricional da pretensão punitiva desta Corte de Contas deveria levar em consideração a possibilidade de atuação punitiva por parte do Estado."
17.	Consoante consta dos autos, o ato de ordenação das citações se deu em 08/11/2019 (peça 55) e o gestor tinha até a data de 30/04/2010 para o lançamento do Demonstrativo Sintético Anual de Execução Físico-Financeira no Sistema informatizado SUAS Web, consoante a Portaria-MDS 625, de 10/08/2010.
18.	Observados os termos do Acórdão 1441/2016-TCU-Plenário (relator Min. Benjamin Zymler; redator Min. Walton Alencar Rodrigues) , o qual uniformizou a jurisprudência do TCU acerca da questão prescricional, e fixou o entendimento de que se aplica o prazo geral de prescrição de dez anos indicado no art. 205 do Código Civil, contado da data de ocorrência da irregularidade sancionada, segundo o art. 189 do Código Civil, verifica-se a não incidência da prescrição da pena no presente caso, podendo o Tribunal aplicar a multa do art. 57 da Lei 8.443/1992 ao ex-prefeito arrolado nestes autos, proporcional ao total do dano apurado.
19.	No que concerne à outra irregularidade, não houve manifestação nos autos do Município de Pau D´Arco/PA quanto à utilização de recursos do Piso Básico Fixo - PBF com a aquisição de Notebook e de Materiais de Construção para reformas do Centro de Referência de Assistência Social - CRAS, inelegíveis para o cumprimento da finalidade dos repasses.
20. 	Concordo com os pareceres da Unidade Técnica e do Parquet que, em caso de desvio de finalidade, com beneficiamento do ente federativo, como verificado neste processo, a devolução dos recursos deve ser atribuída exclusivamente ao município, a quem deverá recompor, com recursos próprios, os valores gastos indevidamente ao Fundo Nacional de Assistência Social.
21.	Em que pese a impossibilidade fática de avaliar a boa-fé de pessoa jurídica, o que, em princípio, conduziria à fixação de novo e improrrogável prazo para o recolhimento do débito (art. 202, § 3º, do RI/TCU) , este Tribunal tem entendimento de que a revelia conduz ao julgamento imediato das contas do ente federado (Acórdão 4369/2014-TCU-Primeira Câmara, Relator Ministro Benjamin Zymler; 5.053/2016 - Primeira Câmara, Relator Ministro José Múcio Monteiro; 5.442/2017 - Segunda Câmara, de minha Relatoria; 1.233/2018 - Plenário, Relator Ministro José Múcio Monteiro) .
22.	Nesse sentido, cabe julgar irregulares as contas do Município de Pau D´Arco/PA, imputando-se-lhe débito no valor de R$ 16.814,00 (valores históricos) .
23.	Por fim, tenho por adequado remeter cópia do Acórdão que vier a ser proferido à Procuradoria da República no Estado do Pará, consoante previsto no art. 209, § 7º, do RI/TCU, assim como à Secretaria Especial do Desenvolvimento Social do Ministério da Cidadania e aos responsáveis, para ciência.
	Com essas considerações, manifesto-me por que seja adotada a deliberação que ora submeto a este Colegiado. 
T.C.U., Sala das Sessões, em 22 de setembro de 2020.
MARCOS BEMQUERER COSTA
Relator